【裁判字號】    94,訴,190
【裁判日期】    950324
【裁判案由】    侵權行為損害賠償
【裁判全文】
臺灣宜蘭地方法院民事判決               94年度訴字第190號
原      告  簡健全即常有企業社
訴訟代理人  林世超律師
被      告  瑋宏工業股份有限公司
法定代理人  丙○○
訴訟代理人  甲○○
被      告  宏安營造工程股份有限公司
法定代理人  丁○○
訴訟代理人  乙○○
上列當事人間侵權行為損害賠償等事件，本院於95年3月8日言詞
辯論終結，判決如下：
    主      文
被告瑋宏工業股份有限公司應給付原告新臺幣參佰肆拾肆萬元及
自民國九十四年八月二日起至清償日止，按年息百分之五計算之
利息。
原告其餘之訴駁回。
訴訟費用由被告瑋宏工業股份有限公司負擔二分之一，餘由原告
負擔。
本判決第一項於原告以新台幣壹佰壹拾伍萬元為被告瑋宏工業股
份有限公司供擔保後，得假執行。
原告其餘假執行之聲請駁回。
    事實及理由
一、本件被告瑋宏工業股份有限公司（下稱瑋宏公司）、宏安營
    造工程股份有限公司（下稱宏安公司）雖非設址於本院轄區
    ，但依原告與共同被告瑋宏公司所訂租賃契約第12條以合意
    由本院為第一審管轄法院，且其契約履行地亦為宜蘭縣，故
    本院有管轄權，合先敘明。
二、原告主張：緣被告瑋宏公司承攬北宜高C510標與C511標部分
    分工程需要鐵板，而於92年11月17日與原告簽訂租賃契約，
    向原告承租每片規格為長度5.2公尺、寬度2公尺、厚度2.5
    公分（契約書誤載為0.8米）之鐵板，租賃數量依實際運作
    數量，租賃期間自91年10月15日起至93年12月21日止，付款
    方式為原告每月25日結出帳款，並送達帳單，被告瑋宏公司
    應於次月25日前付款。鐵板若有遺失，損賠一片新臺幣（下
    同）20,000元。詎租期屆滿後，被告瑋宏公司卻短少172片
    鐵板未予歸還，迭經原告向其請求，未獲置理，為此依契約
    及侵權行為之法律關係，請求鈞院擇一判令被告瑋宏公司應
    賠償原告3,440,000元（即172片×20,000元）及法定遲延利
    息。又被告瑋宏公司需用鐵板之北宜高C510標與C511標工程
    ，乃由另一被告宏安公司向榮民工程股份有限公司北宜第二
    施工處（下稱榮工處）承攬後，再與訴外人地樺營造事業股
    份有限公司（下稱地樺公司）簽訂合約，將工程轉包給地樺
    公司，地樺公司又與被告瑋宏公司簽訂合約，由地樺公司轉
    包給被告瑋宏公司施作。而依被告瑋宏公司與地樺公司簽訂
    之合約書第4、7、9、15、17條等約定，可知被告宏安公司
    對於被告瑋宏公司有指派監督的權限，被告瑋宏公司須依被
    告宏安公司及地樺公司之指示施工等，故被告公司間應有民
    法第188條所定之僱用人與受僱人關係存在，所以被告宏安
    公司對於被告瑋宏公司因遺失鐵板而造成原告受有上述金錢
    損失，亦應依民法第188條規定負連帶賠償責任，為此提起
    本件訴訟等語。並聲明：（一）被告瑋宏公司與被告宏安公
    司應連帶賠償原告3,440,000元，及自起訴狀繕本送達被告
    翌日起至清償日止按年息5％計算之利息；（二）願供擔保
    ，請准宣告假執行。
三、被告則以：
（一）被告瑋宏公司部分：不爭執於前開時、地因承攬北宜高C5
      10標與C511標部分工程需要鐵板，而與原告簽訂租賃契約
      ，租期屆滿後尚短少172 片鐵板未歸還，且為特定物之債
      ，鐵片遺失無從再行購買同樣物品返還，所以只能以金錢
      賠償，及兩造租約約定每片遺失應賠償20,000元。但主張
      應予折舊，系爭鐵板於被告承租前已使用5年，又租用了3
      年，共計使用8 年，依所得稅法、營利事業所得稅查核準
      則及固定資產耐用年數表，鋼鐵結構建造之耐用年數為15
      年，系爭鐵板每片應折舊10,000元（即每片耐用15年，殘
      值1年，採平均法計算殘值，每片每年折舊1,250元，8 年
      合計折舊10,000元）等語資為抗辯。並聲明：原告之訴及
      假執行之聲請均駁回。
（二）被告宏安公司部分：向原告承租鐵板並訂立契約者為被告
      瑋宏公司，該公司與被告宏安公司間並無任何契約承擔或
      債務承擔情事，故原告縱受有損害，依約亦僅得向被告瑋
      宏公司請求。前開工程進行後期，被告瑋宏公司無力完成
      ，竟無預警退場，被告宏安公司不得已，才接手代為施作
      後續工程，當時並無和被告瑋宏公司辦理交接，嗣工程完
      成後因知留在工地現場之鐵板，係由被告瑋宏公司向原告
      承租，基於善意始代為返還予原告，但並無承受被告瑋宏
      公司債務之意。被告瑋宏公司遺失其向原告承租之鐵板，
      雖須依約負損害賠償責任，但並不構成「不法」侵害原告
      之權利，應無由另行成立侵權行為。況被告宏安公司與被
      告瑋宏公司均為法人，本身亦不具備侵權行為能力，且被
      告宏安公司亦非被告瑋宏公司之僱用人，前開工程乃由被
      告宏安公司向榮工處承攬後，再與地樺公司簽訂合約，將
      部分工程轉包給地樺公司，地樺公司又與被告瑋宏公司簽
      訂合約，由地樺公司轉包給被告瑋宏公司，三者間所定工
      程合約並未約定被告宏安公司對於被告瑋宏公司有更換人
      員之權利。至於該等契約中約定下游廠商應依核准圖說及
      業主指示施工，乃屬情理之常，至下游廠商聘僱何人員施
      工、施工時間及如何施工均具有自主性，自不能僅因被告
      瑋宏公司依約負按圖施工及業主指示之義務，即謂被告間
      有事實上之僱傭關係存在，被告宏安公司對於被告瑋宏公
      司不慎遺失向原告承租之鐵板，應不負民法第188 條之僱
      用人賠償責任，故原告之請求並無理由等語資為抗辯。並
      聲明：（一）原告之訴及假執行之聲請均駁回；（二）如
      受不利判決，願供擔保請准宣告免為假執行。
四、兩造不爭執之事實：
（一）被告瑋宏公司因承攬北宜高C510標與C511標部分工程需要
      鐵板，因而於92年11月17日與原告簽訂租賃契約，租賃期
      間自91年10月15日起至93年12月21日止，付款方式為原告
      每月25日結出帳款，被告瑋宏公司於次月25日前付款。
（二）前開承租鐵板每片規格為長度5.2公尺、寬度2公尺、厚度
      2.5公分。原告與被告瑋宏公司於租賃契約第8條約定鐵板
      遺失一片賠償20,000元。
（三）至本件起訴前，被告瑋宏公司共短少鐵片172 片，無法歸
      還。
（四）被告瑋宏公司因承租前開鐵板，就C510標部分積欠原告93
      年10月份租金，就C511標部分積欠原告93年9 月及10月份
      租金，經本院94年度宜簡字第43號判決被告瑋宏公司應給
      付原告鐵板租金279,300元及其利息確定。
（五）被告宏安公司向榮工處承攬北宜高C510標與C511標工程，
      被告宏安公司再與地樺公司簽訂合約，將部分工程轉包給
      地樺公司，地樺公司又與被告瑋宏公司簽訂合約，由地樺
      公司轉包給被告瑋宏公司。
五、得心證之理由：
    本件兩造爭執之處，乃在於：（一）被告公司間有無僱傭關
    係存在，亦即被告宏安公司就被告瑋宏公司遺失系爭鐵板，
    是否應負民法第188 條之僱用人賠償責任？（二）原告依據
    契約關係及侵權行為法律關係，請求被告連帶賠償鐵片損失
    3,440,000元及法定遲延利息，是否有理由？茲審酌如下：
（一）被告公司間有無僱傭關係存在，亦即被告宏安公司就被告
      瑋宏公司遺失系爭鐵板，是否應負民法第188 條之僱用人
      賠償責任？
１、按受僱人因執行職務，不法侵害他人之權利者，由僱用人與
    行為人連帶負損害賠償責任。但選任受僱人及監督其職務之
    執行，已盡相當之注意或縱加以相當之注意而仍不免發生損
    害者，僱用人不負賠償責任。民法第188條第1項固定有明文
    。其立法意旨乃在，僱用人藉使用受僱人而擴張其活動範圍
    ，並享受其利益，且受僱人執行職務之範圍，或其適法與否
    ，要非與其交易之第三人所能分辨，為保護交易之安全，受
    僱人之行為在客觀上具備執行職務之外觀，而侵害第三人之
    權利時，僱用人即應負連帶賠償責任。又承攬與僱傭同屬於
    供給勞務之契約，惟前者仍以發生結果（工作之完成）為目
    的之契約，供給勞務不過為其手段而已；後者則以供給勞務
    本身為目的之契約，亦即除供給勞務外，並無其他目的，為
    二者之區別。民法第188條第1項所稱之受僱人，雖非僅限於
    僱傭契約所稱之受僱人，凡客觀上被他人使用為之服勞務而
    受其監督者，均係受僱人。亦即依一般社會觀念，足認其人
    係被他人使用為之服務而受其監督之客觀事實存在，即認其
    人為該他人之受僱人，不問該他人之主觀認識如何。而所謂
    之監督，係指對勞務之實施方式、時間及地點加以指示或安
    排之一般的監督而言，合先敘明。
２、查被告瑋宏公司與訴外人地樺公司所定工程合約固約定：第
    4 條：「業務規範：（一）乙方於承攬本工程前已詳閱甲方
    （即地樺公司）與其業主宏安公司所定合約（包括圖樣及說
    明書）有關乙方（即被告瑋宏公司）施作項目之施工規範及
    品質要求，乙方承諾所用材料及施工方法應確實依其規定辦
    理。（二）本工程需用材料及施工方法必須經甲方之業主及
    監造工程審定合格才能施作。（三）乙方對於承攬業務負完
    全責任，無論故意、過失、直接或間接均不推諉甲方。（四
    ）乙方應派負有經驗並足夠之工地代表人（監工）常駐工地
    ，依照預定進度執行業務，除接受甲方及有關工程業主所派
    人員之指揮外，並遵守本約及業主合約工地安衛注意事項確
    實辦理，若其工作態度不佳，專業能力不足，無法達到品質
    要求或預定進度者，乙方須應甲方要求更換之。」、第7 條
    ：「承攬期限：（一）乙方應於合約完成後，甲方通知正式
    開工後施作；（二）本工程應由乙方確實配合甲方奉業主核
    准之進度網圖施工。」、第9 條：「工程檢驗：施工期間，
    甲方指派之工程司或顧問，得按甲方及業主之合約圖說及相
    關規範之規定檢驗工程品質，乙方應予配合辦理。」、第15
    條：「工程保固：（一）本工程經甲方業主最後驗收後，乙
    方應負履行保固責任，保固期限同甲方與有關工程業主合約
    規定之保固期限。（下略）」、第17條：「工程保險：本工
    程營造綜合保險，雇主意外責任險及第三人意外責任險由甲
    方之業主辦理，若有意外事故發生，乙方須負全責處理。乙
    方同意甲方依其業主撥付與本合約有關之意外事故理賠金額
    交付乙方作為意外事故之處理費用，若有不足，由乙方負責
    。」等內容，此有被告所提出瑋宏公司與地樺公司之工程合
    約（詳本件第107至123頁）可佐。惟按，稱承攬者，謂當事
    人約定，一方為他方完成一定之工作，他方俟工作完成，給
    付報酬之契約，民法第490 條定有明文。故承攬人本負有依
    承攬合約，按照約定方法於期限內完成工作之義務，解釋上
    業主或定作人於必要時亦得要求承攬人或次承攬人有接受檢
    查之義務，然尚難以此即謂承攬人在客觀上已有受業主或定
    作人監督之事實存在，故原告以被告宏安公司之次承攬人地
    樺公司將前開工程再轉包給被告瑋宏公司時，就承攬業務、
    承攬期限、工程檢驗、工程保固、工程保險等項有如上所述
    敘及業主宏安公司之約定，便主張被告間有事實上之僱傭關
    係存在，尚不可採。
３、況本件原告主張發生侵權行為之事實，乃為被告瑋宏公司向
    其租用鐵板，租期屆滿未能依約返還，遺失鐵板造成其受有
    損害。惟民法第188條之所以規定僱用人應負連帶賠償責任
    ，乃因僱用人藉使用受僱人而擴張其活動範圍，並享受其利
    益，且受僱人執行職務之範圍，或其適法與否，要非與其交
    易之第三人所能分辨，故我國實務通說上乃採客觀說，以保
    護交易安全。是本件原告明知其租賃契約相對人，乃為承租
    之被告瑋宏公司，並無不能分辨情事，且其契約內容在一般
    社會觀念上，亦無使人信被告瑋宏公司有受原告宏安公司所
    使用，為之服務並受監督之客觀事實存在。況被告瑋宏公司
    雖為施作前開工程而需用鐵板；然其如何備置需用之鐵板，
    亦即租用、借用或自行添購鐵板；如要租用，向何人租用、
    租期長短、租金數額、給付方式，及租用後如何保管鐵板等
    項，均有自主決定之權利，並不受業主或定作人之規範，故
    被告宏安公司對此並無監督管理之權限，從而被告瑋宏公司
    不慎遺失鐵板，自難強令被告宏安公司應負僱用人責任。
４、原告雖另以被告瑋宏公司法定代理人丙○○於本件93年11月
    23日言詞辯論期日時稱：「系爭工程是我向地樺公司轉包，
    鐵片是我向原告租的，轉包之後因為施工進度落後，沒有辦
    法依約完成，所以在93年12月15日找了宏安公司來協商，協
    商地點是在台北（宏安公司），達成協議的內容是我剩下來
    尚未完成的工作都交由宏安公司或地樺公司來完成，當天地
    樺公司也有到場，重點是先把工程完成，至於工程款的部分
    等到工程結案再來協商，有提到留下現場的機具和鐵片等都
    交由宏安公司來使用」、「瑋宏公司在離場前並沒有將承租
    的鐵片移到其他工地使用過」等語（詳本件第136 頁），主
    張被告瑋宏公司對於系爭未歸還之鐵板確有監督管理，並自
    93年12月15日起直接占有使用，應負僱用人責任云云。惟查
    ，被告瑋宏公司與宏安公司均稱93年12月15該次協商雖達成
    後續工程由被告宏安公司接手完成，但被告間並無實際在工
    地進行點交事宜，且被告宏安公司堅稱在接替進場後當時被
    告瑋宏公司留置在現場之鐵板，已於工程施作完畢後全數請
    人吊還原告，系爭172 片鐵版乃在其接替前即已遺失，並未
    交付予其占有。況被告瑋宏公司法定代理人丙○○於本件93
    年11月23日時亦陳稱：「承租之後最後一次清點鐵片是在93
     年6月份左右，93年12月15日協議後沒有清點過，瑋宏公司
    在離場前並沒有將承租的鐵片移到其他工地使用過，但是過
    程中有無遺失就無法保證」等語在卷（詳本件第136 頁），
    故被告瑋宏公司最後一次清點鐵板時與被告宏安公司接替施
    作時已相隔半年之久，依原告所舉之證據並無法證明系爭遺
    失之172 片在被告宏安公司接替時仍放置工地現場，乃被告
    宏安公司事後所遺失，而應負侵權行為之責，且前開事實亦
    與判認被告宏安公司是否應負民法第188 條僱用人連帶賠償
    責任無涉，故原告此部分之主張，亦不足採。
５、從而，被告宏安公司辯稱就被告瑋宏公司遺失系爭鐵板，不
    負民法第188條之僱用人賠償責任，乃屬有據，應堪採認。
（二）原告依據契約關係及侵權行為法律關係，請求被告連帶賠
      償鐵片損失3,440,000元及法定遲延利息，是否有理由？
１、按承租人應以善良管理人之注意，保管租賃物，租賃物有生
    產力者，並應保持其生產力。承租人違反前項義務，致租賃
    物毀損、滅失者，負損害賠償責任。民法第432 條定有明文
    。次按，損害賠償，除法律另有規定或契約另有訂定外，應
    以填補債權人所受損害及所失利益為限。依通常情形，或依
    已定之計劃、設備或其他特別情事，可得預期之利益，視為
    所失利益。同法第216 條亦定有明文。查本件被告瑋宏公司
    向原告租用鐵板，租期至93年12月21日止，期滿未能依約返
    還，遺失鐵板172 片之事實，已詳前述，則依前開說明，被
    告瑋宏公司自應依民法第432條第2項規定，負債務不履行之
    損害賠償責任。而關於損害賠償之方法，兩造均不爭執被告
    瑋宏公司與原告於租賃契約第8 條已約定鐵板遺失一片賠償
    20,000元，則原告主張被告瑋宏公司應賠償其3,440,000 元
    （即172片×20,000元）及法定遲延利息，即屬有據。
２、被告瑋宏公司雖辯稱：系爭鐵板於被告承租前已使用5 年，
    又租用了3年，共計使用8年，每片應予折舊10,000元（即每
    片耐用15年，殘值1 年，採平均法計算殘值，每片每年折舊
    1,250元，8年合計折舊10,000元）云云。惟查，關於損害賠
    償之額數，在當事人間雖不妨於事前預為約定，而其所約定
    之額數，如果與實際損害顯相懸殊者，法院自得以當事人實
    際上所受損失為標準，酌予核減（最高法院19年上字第1554
    號判例意旨參照）。然被告瑋宏公司與原告對於遺失鐵板應
    如何為賠償既經約定，則一旦有遺失鐵板未能歸還之債務不
    履行情事發生，原告不待舉證證明其所受損害係因債務不履
    行所致及損害額多寡，即得按約定之賠償數額請求被告瑋宏
    公司支付。如果約定之數額與原告實際損害顯相懸殊，法院
    雖得予以酌減，但仍應由被告瑋宏公司就原告所受損害究有
    若干，負舉證之責。然被告瑋宏公司抗辯前開鐵板於承租前
    業已使用5 年，乃為原告所否認，被告瑋宏公司並未舉證以
    實其說，且原告乃以出租鐵片為業，因被告瑋宏公司遺失系
    爭鐵板172 片，致租期屆滿後未能收回另行出租獲利，受有
    收益損失，另目前鋼鐵原料價格上漲甚多，乃為眾所周知之
    事項，原告再行添購同規格之鐵板每片價格甚達30,631元，
    亦有原告所提出之銷售證明在卷可按（詳本件第142 頁）。
    是本件依被告瑋宏公司所舉之證據，尚難認定渠等約定遺失
    鐵板每片賠償20,000元之數額，有與實際損害顯相懸殊之情
    事存在，因此被告瑋宏公司辯稱每片鐵板應予折舊為10,000
    元，不足為採。
３、從而，原告依據契約之法律關係，請求被告瑋宏公司應賠償
    其3,440,000元，及自起訴狀繕本送達被告翌日即94年8月2
    日起至清償日止按年息5 ％計算之利息，為有理由，應予准
    許。至原告另主張被告宏安公司與被告瑋宏公司間有事實上
    之僱用關係存在，被告瑋宏公司因契約關係對於原告負有前
    述債務不履行之損害賠償責任，故被告宏安公司亦應依民法
    第188 條規定負連帶賠償之責，應如數連帶賠償原告云云。
    然被告宏安公司就被告瑋宏公司遺失系爭鐵板，並不負民法
    第188 條所定之僱用人賠償責任，其理由已詳如前述，故原
    告此部分之請求，乃屬無據，不應准許。
４、又債務人之違約不履行契約上之義務，如其行為同時構成侵
    權行為時，除雙方另有特別約定，足認其有排除侵權行為責
    任之意思外，債權人雖非不得或依「債務不履行」或依「侵
    權行為」之法律關係，擇一向債務人請求損害賠償（最高法
    院85年度台上字第3043號裁判意旨參照）。惟原告依契約（
    債務不履行）之法律關係，主張被告瑋宏公司應賠償其3,44
    0,000 元及法定遲延利息之請求，業經本院如數判准，則其
    另依侵權行為之法律關係，為相同之請求，即屬無據。且被
    告宏安公司就被告瑋宏公司遺失系爭鐵板，並不負民法第18
    8 條所定之僱用人賠償責任，已如前述，則原告另主張被告
    瑋宏公司因侵權行為之關係對原告負賠償責任，故被告宏安
    公司亦應依民法第188條 規定連帶賠償原告部分，為無理由
    ，均不應准許。
六、假執行之宣告：原告陳明願供擔保，聲請宣告假執行，就其
    勝訴部分核無不合，爰酌定相當擔保金額准許之。至其敗訴
    部分，其假執行之聲請因訴之駁回而失所附麗，應併予駁回
    。
七、本件事證已臻明確，兩造其餘攻擊防禦方法及舉證，核與本
    件判決結果無影響，爰不一一論列，附此敘明。
八、訴訟費用負擔之依據：民事訴訟法第79條。
中    華    民    國    95    年    3     月    24    日
                  臺灣宜蘭地方法院民事庭
                      法  官  林翠華
正本與原本無異。
如對本判決上訴，須於判決送達後20日內向本院提出上訴狀 (須
附繕本)。
中    華    民    國    95    年    3     月    27    日
                      書記官  陳旺誠


司法院資訊處製作；財團法人民間司法改革基金會備份。
